【裁判字號】    98,家訴,88
【裁判日期】    980904
【裁判案由】    給付扶養費
【裁判全文】
臺灣板橋地方法院民事判決              98年度家訴字第88號
原      告    乙○○
訴訟代理人    劉如芸律師
被      告    丙○○
上列當事人間請求給付扶養費事件，經本院於民國98年8 月19日
言詞辯論終結，判決如下：
    主  文
被告應自民國九十八年五月起至原告死亡之日為止，按月給付原
告新臺幣柒仟元。
原告其餘之訴駁回。
訴訟費用由被告負擔十分之三，餘由原告負擔。
本判決第一項所命之各期給付，於訴訟中履行期已到部分即新臺
幣貳萬捌仟元，原告得假執行。
    事實及理由
一、本件被告經合法通知，未於言詞辯論期日到場，核無民事訴
    訟法第三百八十六條所列各款情形，爰依原告之聲請，由其
    一造辯論而為判決。
二、原告主張：
（一）原告與前妻阮陳美香育有訴外人甲○○及被告丙○○二名
      子女，原告為一單親爸爸，早年除打拼事業外，尚需肩負
      教養被告之責，惟當被告成年自立後，即鮮少與原告往來
      ，縱偶有回家機會，也僅因急需錢花用而向原告討取而來
      ，直至原告拒絕被告所求後，被告即不再與原告聯繫。
（二）嗣原告因逐日惡化之經濟環境影響事業發展，又受家庭、
      婚姻等問題所困，致其積蓄所剩無幾，而今生活已陷於困
      頓之境，且原告現已高齡七十有餘，又適逢經濟不景氣，
      工作覓尋不易，是原告再無養活自己之能力，幸獲社會局
      發放之低收入補助款予以救助，每月可領取中低老人生活
      津貼新台幣（以下同）6 千元，原告方得繼續度日而不致
      斷炊，然每月房租尚需給付5 千元，原告之生活實已陷入
      困境而無以為繼。被告為原告之子，依民法第1114條第1
      款、第1115條第1 款及第1117條規定，其自應負起扶養原
      告之責，然被告卻對原告不聞不問，置原告生死於不顧，
      是原告依法請求被告給付扶養費，俾利原告生活之維持，
      實依法有據。
（三）被告對原告依法負有扶養之義務，應按月給付原告扶養費
      ，以供原告生活，參照行政院主計處統計之平均每人每月
      消費支出表，於96年台北市每人每月最低消費額為新台幣
      （以下同）24,263元之計算標準以觀，被告應自98年5 月
      1日起按月於每月1日給付原告扶養費24,263元之扶養費，
      及自各該月2 日起至清償日止按年息百分之5 計算之利息
      ，用符實際。
（四）並聲明：被告應自98年5 月1 日起至原告死亡之日止，按
      月於每月1 日前給付原告24,263元，及自各該月2 日起至
      清償日止按年息百分之5 計算之利息。
三、被告方面：被告未於言詞辯論期日到場，亦未提出書狀作何
    聲明或陳述。
四、法院之判斷：
（一）按直系血親相互間互負扶養之義務；負扶養義務者有數人
      時，直系血親卑親屬為第一順位扶養義務人；受扶養權利
      者，以不能維持生活而無謀生能力者為限。前項無謀生能
      力之限制，於直系血親尊親屬，不適用之；民法第1114條
      第1 款、第1115條第1 款及第1117條分別定有明文。又夫
      妻互負扶養之義務，其負扶養義務之順序與直系血親卑親
      屬同，其受扶養權利之順序與直系血親尊親屬同，同法第
      1116條之1 亦有明文。所謂不能維持生活，係指不能以自
      己之財力維持自己之生活而言。是以受扶養權利人如為直
      系血親尊親屬者，並不以無謀生能力為請求扶養之必要條
      件，惟直系血親尊親屬如能以自己財產維持生活者，則無
      受扶養權利。查，原告與前妻育有二名子女，即訴外人甲
      ○○、被告丙○○，均已成年，又原告嗣於92年4 月25日
      與大陸人士陳寶珍（51年12月25日生）結婚，現仍婚姻關
      係存續中，而原告現年73歲（25年2 月16日生），雖每月
      可領取社會局發放之中低老人生活津貼6 千元，然每月房
      租尚需給付5 千元，名下無任何財產，並曾領有臺北市低
      收入戶卡等事實，此有原告所提戶籍謄本、臺北市低收入
      戶卡影本、房屋租賃契約書影本等件為證，並經本院調取
      原告95年、96年稅務電子閘門財產所得調件明細表在卷可
      稽，自堪認定；是依原告現年73歲，已無勞動能力，現雖
      每月可領取6 千元補助，惟參以行政院主計處發布之96
      年度臺北市平均每人每月消費支出為24,263元，原告前開
      補助，顯然不足以因應其日常之生活費用，是以原告乃屬
      不能維持生活之人甚明，揆諸前開條文規定，被告、訴外
      人甲○○及配偶陳寶珍對於不能維持生活之原告自均負有
      扶養之義務。
（二）次按扶養之方法，由當事人協議定之；不能協議時，由親
      屬會議定之，但扶養費之給付，當事人不能協議時，由法
      院定之，民法第1120條前段定有明文。所謂「扶養之方法
      」，稽其意旨應有二，一為迎養於扶養義務人之家，一為
      支給一定生活必需品或費用，後者有定期給付與不定期給
      付，及設定養贍財產而供扶養權利人使用收益等各種方法
      。又按受扶養權利者，應否與負扶養義務者同居一家而受
      扶養，抑應彼此另居，由負扶養義務者按受扶養權利者需
      要之時期，陸續給付生活資料或撥給一定財產，由受扶養
      權利者自行收益以資扶養，係屬扶養方法之問題，依民法
      第1120條之規定，應由當事人協議定之，不能協議時，應
      由親屬會議定之。對於親屬會議之決議有所不服，或親屬
      會議仍不能議定時，始得向法院聲訴，請求法院判決定之
      （最高法院26年鄂上字第401 號、45年台上字第346 號判
      例參照）。準此，關於扶養之方法，倘當事人不能協議時
      ，固應由親屬會議定之，如未經親屬會議定之，而受扶養
      權利人逕向法院請求判決給付扶養費，其訴雖屬欠缺權利
      保護要件，然倘受扶養權利人主張請求扶養費，而扶養義
      務人並未主張以迎養於扶養義務人之家或其他扶養方法，
      仍無所謂扶養方法不能協議之問題。本件原告主張被告應
      給付扶養費用供其生活之用，被告均未提出任何爭辯，堪
      認被告並不爭執原告所主張之扶養方法，自無所謂扶養方
      法不能協議而須由親屬會議決定之情事，原告提起本訴，
      核無上開判例所示欠缺權利保護要件之情形，應屬合法，
      合先敘明。
（三）按負扶養義務者有數人，而其親等同一時，應各依其經濟
      能力分擔義務，民法第1115條第3 項定有明文。又按因負
      擔扶養義務而不能維持自己生活者，免除其義務，但受扶
      養權利者為直系血親尊親屬或配偶時，減輕其義務，民法
      第1118條固有明文，惟依此規定，直系血親卑親屬因負擔
      扶養義務而不能維持自己生活者，僅得減輕其義務，而不
      得免除之。查：
      (1)本件原告之直系血親卑親屬有被告及訴外人甲○○，另
        有配偶陳寶珍，被告係58年9 月7 日生，現年39歲，甲
        ○○係63年11月5 日生，現年34歲，有戶籍謄本在卷可
        稽，配偶陳寶珍為51年12月25日生，現年46歲，亦經原
        告陳明在卷；又被告96、97年薪資所得各為555,000 元
        、38,390元，名下除有一輛89年出廠之自小客車外，餘
        無其他財產，甲○○97年股利所得16,804 元 ，名下除
        有投資233,740 元外，餘無其他財產，陳寶珍為大陸人
        士，財產狀況不明等情，有稅務電子閘門所得調件明細
        表在卷可稽；是以被告、甲○○、陳寶珍均屬有勞動能
        力之中壯年，得以謀生而有經濟能力，自亦有扶養原告
        之能力，洵堪認定。
      (2)按扶養之程度，應按受扶養權利者之需要，與負扶養義
        務者之經濟能力及身分定之，民法第1119條定有明文。
        原告現年73歲，每月可領取社會局發放之中低老人生活
        津貼6 千元，復依行政院主計處發布之96年度臺北市平
        均每人每月消費支出為24,263元，再審酌原告之實際需
        要，及被告、甲○○、陳寶珍前開經濟能力，依目前社
        會經濟狀況與一般國民生活水準，認原告每月生活所需
        之扶養費應以22,000元為適當，扣除老人津貼6 千元，
        餘16,000元，並由被告、甲○○各負擔7,000 元、陳寶
        珍負擔2,000 元。
      (3)從而，原告請求被告應自98年5 月起至原告死亡時止，
        按月給付原告扶養費7,000 元，為有理由，應予准許；
        逾此部分之其餘請求，則非正當，應予駁回。
      (4)另關於原告請求被告應按月於每月1 日給付扶養費，及
        自各該月2 日起至清償日止按年息百分之5 計算之法定
        遲延利息部分，按扶養費乃維持受扶養權利人生活所需
        之費用，其費用之需求係陸續發生，雖應以分期給付為
        原則，仍非當然應以每個月之1 日為其應分擔部分之給
        付期限，是以此部分扶養費應屬未有確定期限之給付，
        則按給付無確定期限者，債務人於債權人得請求給付時
        ，經其催告而未為給付，自受催告時起，負遲延責任，
        民法第229 條第2 項定有明文，是以原告逕請求被告應
        按月於每月1 日給付扶養費，及自各該月2 日起至清償
        日止，依年息百分之5 計算之法定遲延利息，自無理由
        ，應併予駁回。
（四）本件原告勝訴部分，係為命履行扶養義務之判決，依民事
      訴訟法第389 條第1 項第2 款之規定，對於訴訟中履行期
      已到者，應依職權宣告假執行，是原告自起訴後即98年5
      月起，迄至本院98年9 月4 日宣判，其於訴訟中已到期之
      扶養費用自應以98年5 月至98年8 月止之4 個月為適當，
      則依被告各自每月應負擔之扶養費7,000 元，計算4 個月
      之扶養費用各為28,000元，是就此部分應依職權宣告假執
      行。
四、訴訟費用負擔之依據：民事訴訟法第79條。
中    華    民    國    98    年    9     月    4     日
                    家事法庭法  官  葉靜芳
以上正本係照原本作成
如對本判決上訴，須於判決送達後20日內向本院提出上訴狀
中    華    民    國    98    年    9     月    4     日
                            書記官  劉春美


司法院資訊處製作；財團法人民間司法改革基金會備份。
